【裁判字號】    95,易,506
【裁判日期】    950605
【裁判案由】    偽造文書等
【裁判全文】
臺灣高雄地方法院刑事判決               95年度易字第506號
公  訴  人  台灣高雄地方法院檢察署檢察官
被      告  甲○○SUMAR.
                    27歲民.
                    現安置於高.
上列被告因偽造文書等案件，經檢察官提起公訴（95年度偵字第
5116號），被告於本院準備程序中自白，經合議庭裁定由受命法
官依簡式審判程序獨任審理，判決如下：
    主  文
甲○○共同連續行使明知為不實之事項，而使公務員登載於職務
上所掌之公文書，足以生損害於公眾及他人，處有期徒刑參月，
如易科罰金，以參佰元折算壹日。緩刑貳年。
    事  實
一、甲○○（SUMARSIH，原名蘇瑪西）係印尼籍人，曾於民國91
    年間來台擔任監護工，為能再次來台工作，擬以與中華民國
    人民假結婚之方式，取得在台合法之居留權，便透過丙○○
    （涉犯偽造文書等罪部分，由本院另案審結）之介紹，而與
    成年男子林武發（業於94年10月4 日死亡）共同基於使公務
    員登載不實及行使使公務員登載不實文書之概括犯意聯絡，
    先與林武發假結婚，再以依親名義取得我國之居留權。2 人
    於93年8 月16日，甲○○即偕同林武發至印尼辦理結婚登記
    ，並於93年8 月25日由我國駐印尼臺北經濟貿易代表處辦理
    結婚證件之認證手續，林武發旋攜上開認證文件先行返臺，
    並於93年9 月29日持上開認證文件至高雄縣鳳山戶政事務所
    辦理其與甲○○之結婚登記，使該所之公務員將此不實之事
    項登記登記於其職務上所掌之電腦戶政資料管理檔案公文書
    上，並據以製作戶籍謄本交付，復在林武發之國民身分證背
    面配偶欄處登載甲○○之姓名，均足以生損害於我國戶政機
    關對於戶籍管理之正確性。甲○○於取得前開登載不實之戶
    籍謄本後，便以配偶來台探親名義，填寫「中華民國簽證申
    請書」，向我國駐印尼臺北經濟貿易代表處申請居留簽證而
    行使之，使承辦之公務員不知有偽而據以核發甲○○之居留
    簽證，並於各該簽證上註記欄登載不實之「TS配偶林武發ID
    NO.Ｚ000000000 」，足生損害於外交機關核發居留簽證及對
    於外國人來台管制之正確性。甲○○於93年10月7 日持上開
    登載不實之簽證文件入境來臺，而行使前開登載不實之簽證
    文件，其來台後即在高雄縣鳳山、五甲、岡山等處工作而未
    與林武發同住。嗣於95年1 月22日凌晨零時20分許，甲○○
    於高雄縣鳥松縣鳥松鄉○○村○○路6 之5 號前，因逾期居
    留為警查獲而查知上情。
二、案經高雄縣政府警察局仁武分局報告臺灣高雄地方法院檢察
    署檢察官偵查起訴。
    理  由
一、按除被告所犯為死刑、無期徒刑、最輕本刑為3 年以上有期
    徒刑之罪或高等法院管轄第一審案件者外，於法院行準備程
    序進行中，被告先就被訴事實為有罪之陳述時，審判長得告
    知被告簡式審判程序之旨，並聽取當事人、代理人、辯護人
    及輔佐人之意見後，裁定進行簡式審判程序；且受命法官行
    準備程序，與法院或審判長有同一之權限；又簡式審判程序
    之證據調查，不受刑事訴訟法第159 條第1 項、第161 條之
    2 、第161 條之3 、第163 條之1 及第164 條至第170 條規
    定之限制，刑事訴訟法第273 條之1 第1 項、第279 條第2
    項前段、第273 條之2 分別定有明文。被告甲○○所為係犯
    死刑、無期徒刑、最輕本刑為3 年以上有期徒刑以外之罪，
    其於準備程序中就被訴事實為有罪之陳述，經法官告知簡式
    審判程序之旨，並聽取公訴人、被告之意見後，認為適宜由
    受命法官獨任進行簡式審判程序，依刑事訴訟法第273 條之
    1 第1項 規定，合議庭裁定由受命法官獨任進行審判程序，
    合先敘明。
二、訊據被告於警詢、偵查及本院審理中，均對於伊與林武發係
    假結婚，目的在使伊能以配偶來台探親之名義在台居留工作
    之事實坦承不諱，本院審諸被告以配偶之名義自印尼來台，
    林武發卻未到機場相迎，竟由證人即被告與林武發之介紹人
    丙○○前去機場迎接，被告來台首日甚至須暫住在丙○○家
    中之事實，為被告所自承，並經證人丙○○於警詢中證述屬
    實（見95年度偵字第51 16 號卷第43頁），而林武發於94年
    10 月4日死亡，有偵查卷所附相驗屍體證明書1 紙可憑，被
    告對此重要事項竟不知情等情，認被告與林武發主觀上確無
    結婚之真意。此外並有結婚登記申請書、戶籍資料、申請人
    簽證資料各1 紙附卷可稽。是堪認被告自白與事實相符，堪
    予採信。綜上，本件事證明確，被告犯行洵堪認定。
三、按我國刑法原則上雖採屬地主義以保護中華民國之法益為目
    的，然該法第5 條規定：本法於凡在中華民國領域外犯該條
    所列第1 款至第5 款之罪適用之，係兼採保護主義之立法；
    又刑法第3 條所稱中華民國之領域，依國際法上之觀念，固
    有其真實的領域及想像的（即擬制的）領域之分，前者如我
    國之領土、領海、領空等是，後者如在我國領域外之我國船
    艦及航空機與我國駐外外交使節之辦公處所等是。但對於想
    像的領域部分，同條後段僅明定在我國領域外之船艦及航空
    機內犯罪者，以在我國領域內犯罪論，對於在我國駐外使領
    館內犯罪者，是否亦應以在我國領域內犯罪論，則無規定，
    揆之行為之處罰，以行為時之法律有明文規定者為限之原則
    ，似難比附或擴張同條後段之適用，而謂在我國駐外使館內
    犯罪亦應以在我國領域內犯罪論（最高法院58年度台非字第
    129 號判決參照），故在中華民國領域外之駐外使領館或相
    類辦公處所犯罪，原則上仍應視為在我國領域外犯罪，不受
    我國刑法之規範，然所犯倘為刑法第5 條所列之罪，則例外
    仍有我國刑法之適用。查被告將使公務員登載不實之戶籍謄
    本向位在我國駐印尼臺北經濟貿易代表處申請來台之居留簽
    證，使承辦之公務員不知有偽而據以核發被告之居留簽證，
    並於各該簽證上註記欄登載不實之「TS配偶林武發IDNO.Ｚ00
    000000 0」，係犯刑法第216 條、第214 條之行使使公務員
    登載不實公文書及第214 條之使公務員登載不實罪，核屬刑
    法第5 條第5 款之罪，仍有我國刑法之適用。次按刑法第5
    條第5 款所指犯刑法第214 條，第216 條之罪，其所謂公務
    員職務上所掌之公文書，係指我國公務員（如駐外使、領館
    人員）職務上所掌管之我國公文書而言。至於在我國境外使
    外國公務員在其職務上所掌之外國公文書為不實之登載，自
    不在我刑法保護範圍之內（最高法院69年台上字第2685號判
    例意旨參照），是被告向印尼政府註冊登記結婚及行使印尼
    政府核發之結婚證書之行為，揆諸上開判例所示，不在我國
    刑法保護範圍，不應處罰，併此敘明。
四、核被告所為，係犯刑法第216 條、第214 條之行使使公務員
    登載不實罪。又被告使公務員登載不實文書之低度行為，為
    行使使公務員登載不實文書之高度行為所吸收，不另論罪。
    被告與林武發就前開犯行，有犯意聯絡，行為分擔，均為共
    同正犯。另被告先後2 次行使使公務員登載不實之犯行，時
    間緊接，且觸犯構成要件相同之罪，顯係基於概括犯意反覆
    為之，應依刑法第56條連續犯規定論以一罪，並加重其刑。
    爰審酌被告係為圖謀來臺工作，不惜以假結婚方式來台，使
    我國公務上關於戶籍及入出境之管理產生錯誤，生損害於我
    國戶政機關對於戶政管理之正確性及入出境管理機關對於外
    國人入出境管理作業之正確性，然衡被告犯罪後坦承犯行，
    尚知所悔改，及其智識程度、素行等一切情狀，量處如主文
    所示之刑，並諭知易科罰金之折算標準，以示懲儆。末查：
    被告前未曾受有期徒刑以上刑之宣告，因一時失慮，偶罹刑
    典，事後已坦承犯行，深具悔意，經此刑之宣告後，應知警
    惕而無再犯之虞，本院因認暫不執行其刑為當，予以宣告緩
    刑2年，用啟自新。
五、公訴意旨另以：被告非法來台之後，在屏東縣附近工作，因
    認被告另涉犯就業服務法第45條、第64條第2 項，意圖營利
    媒介外國人工作罪。然被告受他人媒介在台工作即便屬實，
    然該罪之行為主體解釋上應係指該受媒介非法工作之外國人
    以外之人為是，倘該罪之行為主體包括該受媒介非法工作之
    外國人，而其本身復屬該罪之行為客體，概念上自有衝突。
    再者，揆諸該罪之立法意旨，應係在處罰「媒介」外國人非
    法工作者，亦即處罰提供予外國人非法工作管道之人，自非
    處罰非法工作者本身，該外國人僅係「被」媒介之行為客體
    而已。故解釋上，該罪之行為主體應不包含該非法工作之外
    國人。檢察官認被告所為亦成立就業服務法第45條、第64條
    第2 項之罪，容有誤會，本應就此為被告無罪之諭知，然因
    起訴檢察官認此部分事實若成立犯罪，與前開有罪部分，具
    有牽連犯之裁判上一罪關係，故不另為無罪之諭知。
據上論斷，應依刑事訴訟法第273 條之1 第1 項、第284 條之1
、第299 條第1 項前段，刑法第28條、第56條、第216 條、第21
4 條、第41條第1 項前段、第74條第1 款，罰金罰鍰提高標準條
例第1條前段、第2條，判決如主文。
本案經檢察官乙○○到庭執行職務。
中    華    民    國    95    年    6     月    5     日
                       刑事第七庭   法  官  卓立婷
上正本證明與原本無異。
如不服本判決，應於判決送達後10日內向本院提出上訴狀（應附
繕本），上訴於臺灣高等法院高雄分院。
中    華    民    國    95    年    6     月    5     日
                                    書記官  李春慧
中華民國刑法第214條
(使公務員登載不實罪)
明知為不實之事項，而使公務員登載於職務上所掌之公文書，足
以生損害於公眾或他人者，處三年以下有期徒刑、拘役或五百元
以下罰金。
中華民國刑法第216條
(行使偽造變造或登載不實之文書罪)
行使第二百十條至第二百十五條之文書者，依偽造、變造文書或
登載不實事項或使登載不實事項之規定處斷。


司法院資訊處製作；財團法人民間司法改革基金會備份。
